ACORDAO-COMPLETO-2501096

ACÓRDÃO 2755/2022 ATA 16/2022 - SEGUNDA CÂMARA

VISTOS, relatados e discutidos estes autos de tomada de contas especial instaurada pelo Ministério do Turismo (MTur) em desfavor da Diálogos, além de Roseane Alves Rodrigues como dirigente dessa entidade, diante da não comprovação da boa e regular aplicação dos recursos federais transferidos por força do Convênio n.º 710706/2009 destinado à realização do projeto intitulado como "Cena Brasil" sob o valor original de R$ 112.000,00 pelo aporte de R$ 100.000,00 em recursos federais e R$ 12.000,00 em recursos da contrapartida, tendo a vigência do ajuste sido estipulada para o período de 18/11/2009 a 19/1/2010;
ACORDAM os Ministros do Tribunal de Contas da União, reunidos em Sessão da 2ª Câmara, ante as razões expostas pelo Relator, em:
9.1. promover o arquivamento da presente tomada de contas especial, sem o cancelamento do débito imputável solidariamente a Diálogos, com Roseane Alves Rodrigues, sob o valor original de R$ 50.633,88, em 29/12/2009, ficando obrigadas, todavia, ao pagamento da dívida para obterem a eventual quitação, nos termos do art. 93 da Lei n.º 8.443, de 1992, e dos arts. 169, VI, e 213 do RITCU, além dos arts. 6º, I, e § 3º, 7º, III, e 19, caput, da IN TCU n.º 71, de 2012, com a alteração pela IN TCU n.º 76, de 2016; e
9.2. enviar a cópia do presente Acórdão, com o Relatório e o Voto, às responsáveis indicadas no item 3 deste Acórdão, para ciência.

Tomada de Contas Especial instaurada pelo Ministério do Turismo (MTur) em desfavor da Diálogos, além de Roseane Alves Rodrigues, como dirigente dessa entidade, diante da não comprovação da boa e regular aplicação dos recursos federais transferidos por força do Convênio n.º 710706/2009 destinado à realização do projeto intitulado como Cena Brasil sob o valor original de R$ 112.000,00 pelo aporte de R$ 100.000,00 em recursos federais e R$ 12.000,00 em recursos da contrapartida, tendo a vigência do ajuste sido estipulada para o período de 18/11/2009 a 19/1/2010.

Segunda Câmara

Ministério do Turismo (MTur).

3. Responsáveis: Diálogos (CNPJ 06.152.139/0001-37); Roseane Alves Rodrigues (CPF XXX.770.194-XX).

13.1. Ministros presentes: Augusto Nardes (na Presidência), Benjamin Zymler, Aroldo Cedraz, Jorge Oliveira e Antonio Anastasia.
13.2. Ministro-Substituto convocado: André Luís de Carvalho (Relator).

ANDRÉ DE CARVALHO

Trata-se de tomada de contas especial instaurada pelo Ministério do Turismo (MTur) em desfavor da Diálogos, além de Roseane Alves Rodrigues como dirigente dessa entidade, diante da não comprovação da boa e regular aplicação dos recursos federais transferidos por força do Convênio n.º 710706/2009 destinado à realização do projeto intitulado como "Cena Brasil" sob o valor original de R$ 112.000,00 pelo aporte de R$ 100.000,00 em recursos federais e R$ 12.000,00 em recursos da contrapartida, tendo a vigência do ajuste sido estipulada para o período de 18/11/2009 a 19/1/2010.
2.	Após a análise final do feito, a Auditora Federal Graziella Fávero Rocco Rodrigues lançou o seu parecer conclusivo à Peça 58, com a anuência dos dirigentes da Secex-TCE (Peças 59 e 60) , nos seguintes termos:
" (...) HISTÓRICO
2.	Em 14/12/2017, com fundamento na IN/TCU 71/2012, alterada pela IN/TCU 76/2016 e DN/TCU 155/2016, o Ministério do Turismo autorizou a instauração da tomada de contas especial (peça 39) . O processo foi registrado no sistema e-TCE com o número 871/2019.
3.	O Convênio 710706/2009 foi firmado no valor de R$ 112.000,00, sendo R$ 100.000,00 à conta do concedente e R$ 12.000,00 referentes à contrapartida da convenente. Teve vigência de 18/11/2009 a 19/1/2010, com prazo para apresentação da prestação de contas em 15/2/2010 (30 dias após o último pagamento efetuado, conforme Cláusula Décima Terceira do termo de convênio) . Os repasses efetivos da União totalizaram R$ 100.000,00 (peças 7 e 14, p. 2) .
4.	A prestação de contas e complementações enviadas foram analisadas por meio dos documentos constantes nas peças 22, 23, 24, 31 e 32.
5. O fundamento para a instauração da Tomada de Contas Especial, conforme consignado na matriz de responsabilização elaborada pelo tomador de contas, foi a constatação da seguinte irregularidade: 
Ausência parcial de documentação de prestação de contas dos recursos federais repassados à Diálogos, no âmbito do convênio descrito como 'Cena Brasil'.
6.	As responsáveis arroladas na fase interna foram devidamente comunicadas e, diante da ausência de justificativas suficientes para elidir a irregularidade e da não devolução dos recursos, instaurou-se a tomada de contas especial.
7.	 No relatório (peça 50) , o tomador de contas concluiu que o prejuízo importaria no valor original de R$ 100.000,00, imputando-se a responsabilidade á Diálogos, na condição de contratada, e a Roseane Alves Rodrigues, na condição de gestora dos recursos.
8. Em 27/4/2020, a Controladoria-Geral da União emitiu o relatório de auditoria (peça 52) , em concordância com o relatório do tomador de contas. O certificado de auditoria e o parecer do dirigente do órgão de controle interno concluíram pela irregularidade das presentes contas (peças 53 e 54) .
9. Em 28/5/2020, o Ministro responsável pela área atestou haver tomado conhecimento das conclusões contidas no relatório e certificado de auditoria, bem como do parecer conclusivo do dirigente do órgão de controle interno, manifestando-se pela irregularidade das contas, e determinou o encaminhamento do processo ao Tribunal de Contas da União (peça 55) .
ANÁLISE DOS PRESSUPOSTOS DE PROCEDIBILIDADE DA IN/TCU 71/2012
Avaliação de Viabilidade do Exercício do Contraditório e Ampla Defesa
10. Verifica-se que não houve o transcurso de mais de dez anos desde o fato gerador sem que tenha havido a notificação das responsáveis pela autoridade administrativa federal competente (art. 6º, inciso II, c/c art. 19 da IN/TCU 71/2012, modificada pela IN/TCU 76/2016) , uma vez que o fato gerador da irregularidade sancionada ocorreu em 25/1/2010 (data em que a convenente apresentou a prestação de contas, conforme peça 8) , e as responsáveis foram notificados sobre as irregularidades pela autoridade administrativa competente conforme abaixo:
10.1. Diálogos, por meio do Ofício 1550/2017/CGCV/DIRAD/GSE, de 19/6/2017 (peça 25) , recebido em 27/6/2017 (peça 27) , e do edital acostado à peça 37, publicado em 26/10/2017.
10.2. Roseane Alves Rodrigues, por meio do edital acostado à peça 38, publicado em 26/10/2017.
Valor de Constituição da TCE 	
11. Verifica-se, ainda, que o valor atualizado do débito inicialmente apurado (sem juros) em 1º/1/2017 era de R$ 158.880,00; portanto, superior ao limite mínimo de R$ 100.000,00, na forma estabelecida conforme os arts. 6º, inciso I, e 19 da IN/TCU 71/2012, modificada pela IN/TCU 76/2016. 
OUTROS PROCESSOS/DÉBITOS NOS SISTEMAS DO TCU COM OS MESMOS RESPONSÁVEIS
12. Informa-se que não foi encontrado débito imputável às responsáveis em outros processos no Tribunal.
13. A tomada de contas especial está, assim, devidamente constituída e em condição de ser instruída.
EXAME TÉCNICO			 
14. Da análise dos documentos presentes nos autos, verifica-se que a Diálogos (CNPJ: 06.152.139/0001-37) e Roseane Alves Rodrigues (CPF: XXX.770.194-XX) eram as pessoas responsáveis pela gestão e execução dos recursos federais recebidos por meio do Convênio 710706/2009, tendo o prazo final para apresentação da prestação de contas expirado em 15/2/2010. 
15. Verifica-se que foi dada oportunidade de defesa às agentes responsabilizadas na fase interna, em obediência aos princípios constitucionais que asseguram o direito ao contraditório e à ampla defesa (art. 5º, inciso LV, da Constituição Federal) , conforme detalhado no item 'Análise dos Pressupostos de Procedibilidade da IN/TCU 71/2012', subitem 'Prejuízo ao Contraditório e Ampla Defesa'.
16. Analisando os documentos constantes dos autos, observa-se que, após análise da prestação de contas por parte da área técnica do MTur, verificou-se a necessidade de realizar diligência junto à convenente, para que apresentasse o seguinte (peças 22 e 23) : 
a)	comprovação, por foto ou vídeo, de alguns itens de despesa (toldos, gerador e banheiros químicos) ;
b)	declaração individual dos prestadores de serviço ou lista com RG e CPF dos prestadores de serviço, discriminando a função exercida, o valor contratado e o período de execução. E, se possível, fotos ou filmagem da equipe de coordenação e de produção executiva dos shows;
c)	foto ou filmagem comprovando a utilização de ônibus e vans nos traslados;
d)	declaração ou comprovação de que, durante o evento, foi exibido vídeo institucional do MTur;
e)	declaração do convenente acerca da gratuidade ou não do evento e, em caso de cobrança de ingresso, informação sobre a destinação da verba arrecadada.
17. A análise financeira da prestação de contas também concluiu pela necessidade de diligência junto à entidade convenente, a fim de solicitar o que segue (peça 24) :
a)	 inserção, no Siconv, de pesquisas de mercado realizadas para contratar as empresas prestadoras de serviço;
b)	 registro e inserção, no Siconv, dos contratos firmados com as empresas prestadoras de serviço;
c)	 identificação das notas fiscais 57 e 61 com o número do convênio, e inserção no Siconv;
d)	 inserção dos extratos da conta específica no Siconv;
e)	 registro e inserção dos comprovantes de pagamento no Siconv;
f)	 justificativa para a ausência de aplicação financeira dos recursos;
g)	 geração de termo de compromisso de guarda de documentos no Siconv;
h)	 emissão de declaração de gratuidade do evento.
18. Após a notificação das responsáveis (peças 25 a 27) , a entidade convenente solicitou prorrogação do prazo para atendimento à notificação (peça 28) , o que foi concedido pelo MTur (peça 29) . Decorrido o prazo para resposta, as responsáveis não se manifestaram. 
19. Em razão disso, a área técnica do MTur, por meio do despacho à peça 31, recomendou, com base na Nota Técnica de Análise 41/2011 (peça 23) , a aprovação parcial da execução física, solicitando a devolução de R$ 56.882,00, referentes à não comprovação dos itens descritos na mencionada nota técnica.
20. E, por meio da Nota Técnica Financeira PGTUR 927/2017 (peça 32) , recomendou-se a rejeição total da execução financeira, tendo em vista que não foram atendidas as solicitações registradas na Nota Técnica Financeira PGTUR 583/2017 (peça 24) . Ao final, foram registradas as seguintes pendências financeiras da prestação de contas (peça 32) :
a)	ausência de documentação acerca das cotações de preços realizadas;
b)	ausência dos contratos firmados no âmbito do convênio, o que, conjugado com a ausência dos documentos relativos às cotações de preços, impossibilitou verificar se as empresas que foram contratadas foram as mesmas que venceram as cotações;
c)	considerando que o convenente não demonstrou quais empresas foram contratadas, não foi possível verificar se as empresas emissoras das notas fiscais foram, de fato, as contratadas;
d)	ausência de declaração sobre a gratuidade do evento, não sendo possível verificar se houve, ou não, cobrança de ingresso.
21. Embora não conste, dos autos, resposta das responsáveis às notificações do MTur, em consulta aos dados do Convênio 710706/2009 no portal Plataforma +Brasil (plataformamaisbrasil.gov.br, aba 'Prestação de Contas - Anexos') , verificou-se que, em 16 e 17/10/2017, a entidade convenente anexou alguns documentos, dentre eles:
a)	carta explicativa, esclarecendo que não houve aplicação financeira dos recursos recebidos, tendo em vista que sua utilização ocorreu em um período de aproximadamente um mês. Nessa mesma carta, também se justificou que, na ocasião da realização do evento, não era de praxe exigir, das empresas contratadas, a relação dos prestadores de serviço;
b)	declaração de gratuidade do evento;
c)	declaração de exibição do vídeo institucional de promoção do turismo brasileiro;
d)	cotações de preços realizadas; 
e)	contratos celebrados com os prestadores de serviço;
f)	fotografias a título de comprovação dos itens de despesa.
22. Analisando esses documentos, observa-se que os itens questionados na análise financeira da prestação de contas (conforme descrito no item 20 desta instrução) foram apresentados pela convenente. Assim, não subsistem os motivos ensejadores da reprovação financeira da prestação de contas.
23. Quanto aos itens questionados pela área técnica, observou-se que as fotos anexadas no portal Plataforma +Brasil, a título de comprovação de alguns itens de despesa (toldos, gerador e banheiros químicos; ônibus e vans utilizados nos traslados; equipes de coordenação e de produção executiva dos shows) foram tiradas em ângulo fechado, não sendo possível identificar se os serviços foram de fato executados durante o evento 'Cena Brasil', objeto do Convênio 710706/2009. Portanto, essas fotografias não servem como comprovação da execução física dos referidos itens de despesa.
24. Faz-se mister relatar que o convênio em referência não estabelece de forma específica a necessidade de envio pela convenente de fotos dos itens de infraestrutura do evento, previstos no plano de trabalho. No entanto, no processo TC Processo 009.845/2012-7, que tratou de consulta do Ministério do Turismo ao TCU em relação a dúvida quanto aos documentos necessários para comprovação dos eventos referentes a convênios celebrados anteriormente ao ano de 2010, esta Corte decidiu, no Acórdão 1459/2012-TCU-Plenário:
9.2 responder ao consulente que:
9.2.1 a análise de prestação de contas relativas a convênios celebrados pelo Ministério do Turismo deve observar, quanto aos documentos que a compõem, a legislação vigente à época da celebração da avença e o prescrito no termo de ajuste, sendo sempre necessário que o cumprimento do objeto pelo convenente reste indubitavelmente comprovado; 
9.2.2 para as situações anteriores a 2010, caso os documentos enumerados no art. 28 da Instrução Normativa STN 1/97 e no art. 58 da então vigente Portaria Interministerial 127/2008 não sejam suficientes para comprovar a execução do objeto do convênio, poderão ser exigidos outros elementos de prova, tais como os estabelecidos a partir daquele ano (fotografias, jornais pós evento, CDs, DVDs, entre outros) . 
25. Observa-se, assim, que a exigência do Ministério do Turismo está de acordo com o referido acórdão. Caso o convenente não pudesse apresentar filmagem e/ou fotografias de todos os itens de infraestrutura, poderia comprovar que o objeto do convênio foi indubitavelmente cumprido por meio de outros documentos, conforme listados de forma não exaustiva no Acórdão 1459/2012-TCU-Plenário. 
26. Examinando a Relação de Execução da Receita e Despesa (peça 12) , verifica se que os valores pagos para os itens questionados pela área técnica foram os seguintes:
a)	Toldo - R$ 6.300,00;
b)	Gerador - R$ 3.850,00;
c)	Banheiros químicos - R$ 10.000,00;
d)	Coordenação - R$ 12.810,00;
e)	Produção executiva - R$ 16.432,00;
f)	Traslado - R$ 7.500,00
27. Esses itens totalizam R$ 56.892,00. Aplicando, sobre esse valor, o percentual dos recursos federais alocados na execução do convênio (aproximadamente 89%) , tem-se um débito no valor original de R$ 50.633,88. Esse valor, atualizado desde 29/12/2009 (data em que os recursos foram depositados na conta corrente específica, conforme peça 14, p. 2) até 1º/1/2017, totaliza R$ 80.447,11, valor inferior ao limite mínimo de R$ 100.000,00, na forma estabelecida conforme os arts. 6º, inciso I, e 19 da IN/TCU 71/2012, modificada pela IN/TCU 76/2016.
28. Registre-se que não foi encontrado débito imputável às responsáveis em outros processos no Tribunal.
29. Em razão do exposto, se propõe, com fundamento nos arts. 6º, inciso I, 7º, inciso III, e 19 da IN TCU 71/2012, c/c os 169, inciso VI, 201, § 3º, e 213 do Regimento Interno/TCU, arquivar a presente tomada de contas especial, sem julgamento de mérito, mas sem cancelamento do débito, a cujo pagamento continuarão obrigadas as devedoras, para que lhes possa ser dada quitação.
Prescrição da Pretensão Punitiva
30. Vale ressaltar que a pretensão punitiva do TCU, conforme Acórdão 1441/2016-TCU-Plenário, Relator Min. Benjamin Zymler, que uniformizou a jurisprudência acerca dessa questão, subordina-se ao prazo geral de prescrição indicado no art. 205 do Código Civil, que é de dez anos, contado da data de ocorrência da irregularidade sancionada, nos termos do art. 189 do Código Civil, sendo este prazo interrompido pelo ato que ordenar a citação, a audiência ou a oitiva das responsáveis.
31. No caso em exame, ocorreu a prescrição, uma vez que a irregularidade sancionada ocorreu em 25/1/2010 (data em que a convenente apresentou a prestação de contas, conforme peça 8) , e o ato de ordenação da citação ainda não ocorreu até 24/06/2021.
CONCLUSÃO
32. A partir dos elementos constantes nos autos e do exame descrito na seção 'Exame Técnico', verificou-se que só foi possível quantificar o dano de R$ 50.633,88, relativo à não comprovação da execução física dos seguintes itens de despesa: toldos, gerador e banheiros químicos; ônibus e vans utilizados nos traslados; equipes de coordenação e de produção executiva dos shows. 
33. Esse valor, atualizado desde 29/12/2009 até 1º/1/2017, totaliza R$ 80.447,11, valor inferior ao limite mínimo de R$ 100.000,00, na forma estabelecida conforme os arts. 6º, inciso I, e 19 da IN/TCU 71/2012, modificada pela IN/TCU 76/2016.
34. Dessa forma, se propõe, com fundamento nos arts. 6º, inciso I, 7º, inciso III, e 19 da IN TCU 71/2012, c/c os 169, inciso VI, 201, § 3º, e 213 do Regimento Interno/TCU, arquivar a presente tomada de contas especial, sem julgamento de mérito, mas sem cancelamento do débito, a cujo pagamento continuarão obrigadas as devedoras, para que lhes possa ser dada quitação.
PROPOSTA DE ENCAMINHAMENTO
35. Diante do exposto, submetem-se os autos à consideração superior, propondo:
a) com fundamento nos arts. 6º, inciso I, 7º, inciso III, e 19 da IN TCU 71/2012, c/c os 169, inciso VI, 201, § 3º, e 213 do Regimento Interno/TCU, arquivar a presente tomada de contas especial, sem julgamento de mérito, mas sem cancelamento do débito, a cujo pagamento continuarão obrigadas as devedoras, para que lhes possa ser dada quitação;
b) dar ciência, da deliberação que for proferida, ao Ministério do Turismo, à Controladoria Geral da União e às responsáveis."
3.	Por intermédio, contudo, do Exmo. Sr. Procurador Rodrigo Medeiros de Lima, o MPTCU divergiu parcialmente da aludida proposta da unidade técnica em função aí, especialmente, da suposta prescrição da pretensão de ressarcimento pelo TCU, tendo consignado, para tanto, o seu parecer à Peça 61 nos seguintes termos:
" (...) Diante dos elementos constantes dos autos, este representante do Ministério Público de Contas da União concorda parcialmente com a proposta da SecexTCE (peças 58-60) , no sentido de arquivar o presente processo com fulcro no art. 213 do Regimento Interno/TCU, conforme passa a expor.
2.	Tal como mencionado no parágrafo 27 da instrução à peça 58 (p. 5) , o valor do débito quantificado pela unidade instrutiva, de R$ 50.633,88 (data de ocorrência: 29/12/2009) , se atualizado até 1º/1/2017, alcança o montante de R$ 80.447,11, inferior, portanto, a R$ 100.000,00, limite mínimo fixado pelo Tribunal para instauração de TCE, segundo disposto no art. 6º, inciso I, da Instrução Normativa (IN) TCU 71/2012.
3.	Nessa situação e considerando que ainda não houve a citação de possíveis responsáveis no âmbito do TCU, o processo deveria ser arquivado, sem cancelamento do débito, a cujo pagamento continuaria (m) obrigado (s) o (s) devedor (es) , para que lhe (s) pudesse ser dada quitação, de acordo com o previsto nos arts. 6º, § 2º, e 19, caput e § 2º, da IN TCU 71/2012 c/c o art. 213 do Regimento Interno/TCU.
4.	No entanto, considerando o entendimento deste representante do Ministério Público, no sentido de que teria ocorrido a prescrição da pretensão de ressarcimento ao erário, pelas razões expostas nos parágrafos que se seguem, a proposta, ao final, será de arquivamento dos autos, com fulcro no art. 213 do Regimento Interno/TCU, mas sem se exigir dos possíveis responsáveis a continuidade da obrigação de pagamento do débito.
5.	Ao julgar, em 17/4/2020, o Recurso Extraordinário (RE) 636.886 , no qual se discutia o alcance da regra estabelecida no art. 37, § 5º, da Constituição Federal , relativamente a pretensões de ressarcimento ao erário fundadas em decisões de Tribunal de Contas, o Supremo Tribunal Federal (STF) fixou, com repercussão geral, a tese de que 'É prescritível a pretensão de ressarcimento ao erário fundada em decisão de Tribunal de Contas', nos termos do voto do Ministro Alexandre de Moraes.
6.	Registre-se que, contra o julgamento do STF no RE 636.886, foram opostos embargos de declaração pela Advocacia-Geral da União (AGU) , em 14/8/2020, pendentes de apreciação pela Corte Suprema.
7.	Não obstante o RE 636.886 ter sido julgado tendo como contexto a fase de execução de título executivo oriundo de decisão de Tribunal de Contas, é possível constatar, à vista do teor do voto do Ministro Alexandre de Moraes, ao qual aderiram os demais, que a interpretação conferida pela Corte Suprema à matéria constitucional, quanto à inteligência do art. 37, § 5º, da Constituição Federal, é a da prescritibilidade, como regra, da pretensão de ressarcimento ao erário.
8.	Segundo constou do item 2 da ementa do acórdão, somente seriam imprescritíveis 'as ações de ressarcimento ao erário fundadas na prática de ato de improbidade administrativa doloso tipificado na Lei de Improbidade Administrativa - Lei 8.429/1992' (grifo nosso) , conforme tese anteriormente definida.
9.	A conclusão afasta, em nosso sentir, a possibilidade de a Corte de Contas continuar a empregar, no exame de suas TCEs, a Súmula TCU 282, segundo a qual 'As ac¿o¿es de ressarcimento movidas pelo Estado contra os agentes causadores de danos ao era¿rio sa¿o [em quaisquer casos] imprescriti¿veis.', por veicular interpretação que não mais se coaduna com o entendimento do STF.
10. Ao mesmo tempo, exige que o TCU se debruce a respeito do prazo e regime prescricionais aplicáveis à pretensão ressarcitória exercida em sede de processo de contas, na medida em que sobre ela não disse a decisão do STF, inclusive por refugir à matéria de direito que lhe fora submetida na oportunidade.
11. Assim, não havendo, na Lei 8.443/1992 ou em qualquer outro diploma legal, disposição específica, incumbe à Corte de Contas apontar, em atenção ao postulado da segurança jurídica e à vista dos parâmetros legislativos existentes, o arcabouço normativo aplicável, de forma a orientar os trabalhos no âmbito do Tribunal e nortear seus jurisdicionados.
12. Isso já foi feito no que tange especificamente à pretensão sancionatória, no Acórdão 1441/2016-TCU-Plenário (relator: Ministro Benjamin Zymler; redator: Ministro Walton Alencar Rodrigues) , por ocasião da apreciação de incidente de uniformização de jurisprudência - ante a prevalência, àquele tempo, da tese da imprescritibilidade em qualquer hipótese da pretensão de ressarcimento ao erário. Ali se definiu a aplicação das regras gerais de prescrição, tratadas no Código Civil, aos processos de controle externo, inclusive quanto ao prazo decenal do art. 205 daquele diploma legal, aplicável quando inexistente prazo específico.
13. Mesmo que reparação e penalidade tenham naturezas distintas, este membro do Ministério Público entende pela aplicação do mesmo regime e prazo decenal à pretensão de ressarcimento, no controle externo, pelas mesmas razões empregadas pelo Tribunal em relação à pretensão sancionatória, em deferência à jurisprudência da Corte de Contas e, também, como forma de assegurar a uniformidade dos critérios de contagem do prazo prescricional.
14. Não se ignora a existência de alguma divergência quanto à aplicação, no âmbito do Direito Público, das normas gerais de prescrição do Código Civil, pela especial pertinência do diploma às relações jurídicas de Direito Privado. Porém, disposições do Código Civil têm, sim, teor de normas gerais de Direito, aplicáveis também ao Direito Público à falta de norma específica.
15. Cumpre esclarecer que a aplicação do regramento do Código Civil à prescrição no âmbito do TCU se faz por incidência direta, na condição de regra geral, o que dispensa o suprimento de lacuna legal, por meio de analogia. Nesse sentido, cabe transcrever excerto da manifestação do Ministro Walton Alencar Rodrigues, assente no voto revisor aprovado pelo Plenário do TCU quando da prolação do Acórdão 1.441/2016:
O silêncio da Lei 8.443/1992, acerca da prescrição da multa, não abre lacuna a ser colmatada por analogia, mas hipótese de incidência da regra geral de prescrição, contida na legislação civil codificada.
Haveria, portanto, quando menos, lei formal, dispondo sobre a prescrição do dever-poder sancionador do Tribunal. A expressa disposição legal impede o uso da analogia, porque o instituto somente tem lugar na hipótese de omissão da lei. Essa, aliás, a dicção do art. 4º da Lei de introdução às normas do direito brasileiro, que transcrevo:
'Art. 4º Quando a lei for omissa, o juiz decidirá o caso de acordo com a analogia, os costumes e os princípios gerais de direito.' (grifos meus) 
No caso em exame, não há lacuna a ser preenchida por analogia com o direito público ou civil, mas regra de incidência direta, assentada no art. 205 do Código Civil.
Por essas razões, afasto-me das conclusões trazidas pelo e. relator, no sentido de que o Tribunal haveria de subordinar seu poder-dever de impor sanções à prescrição quinquenal, por ser esse o prazo preponderante 'no microssistema do Direito Público'. 
Manifesto-me, pois, pela incidência da regra geral de prescrição assentada no Código Civil, aplicável a todos os casos em que a lei sobre ela não dispuser explicitamente.
 (grifos nossos e do original) 
16. A mesma linha de raciocínio ora defendida foi desenvolvida no parecer proferido pelo então Procurador-Geral do MP/TCU, Dr. Paulo Soares Bugarin, no âmbito do TC Processo 030.926/2015-7, conforme demonstra o trecho seguinte:
12. Sobre o uso do Código Civil para extrair a norma jurídica aplicável à prescrição da pretensão punitiva afeta às relações de Direito Público, entendo que, sem embargo de reconhecer os contornos próprios de cada disciplina, não se pode delimitar de forma estanque as esferas entre Direito Civil e Direito Administrativo, Direito Público e Direito Privado. Nesse sentindo, para alguns doutrinadores, a crescente constitucionalização do Direito Civil (expoente do Direito Privado) e do Direito Administrativo (expoente do Direito Público) contribui para a dificuldade, em qualificadas dimensões, na contraposição pura e simples entre Direito Público e Privado. 
13. Com efeito, nem tudo que está dentro do Código Civil é propriamente, ou exclusivamente, matéria de Direito Civil. Não se pode olvidar que o CC/2002 também dispõe de matérias consideradas de cunho administrativo, tais como: conceituação de pessoa jurídica de direito público (arts. 40 e 41) ; responsabilidade civil de pessoa jurídica de direito público (art. 43) ; fundações (art. 62 e seguintes) ; bens públicos (art. 98 e seguintes) ; desapropriação (art. 1.275, inciso V, considerada como causa de perda da propriedade imóvel) ; as restrições ao uso anormal da propriedade (art. 1.277 e seguintes) ; a passagem forçada (art. 1.285) ; a imposição de passagem de cabos e tubulações (art. 1.286) ; a regulação das águas e questão dos aquedutos (art. 1288 e seguintes) ; a limitação entre prédios (art. 1.297) e o direito de construir (art. 1299 e seguintes) .
14. Da mesma forma, diversos institutos do Direito Civil são corriqueiramente utilizados pelo Tribunal, inclusive em sua atuação sancionadora, a exemplo da solidariedade passiva (arts. 275 a 285 do CC/2002) e da desconstituição da personalidade jurídica de empresas (art. 50 do CC/2002) .
15. Desta forma, data vênia, não se mostra despropositado ou inadequado utilizar a disciplina do Código Civil para se estabelecer prazo prescricional aplicável ao TCU.
 (peça 3, p. 3, do TC Processo 030.926/2015-7 - grifos nossos e do original) 
17. Tendo em vista a adoção do Código Civil como marco legal a nortear a tese ora defendida, cabe verificar qual seria o marco temporal a ser adotado pelo Tribunal como início da contagem do prazo prescricional para o exercício da pretensão de ressarcimento.
18. O Código Civil, em seu art. 189, estabelece que 'violado o direito, nasce para o titular a pretensão, a qual se extingue, pela prescrição, nos prazos a que aludem os arts. 205 e 206'. Para a atividade de controle externo, o momento de violação do direito pode ser associado à data da ocorrência da irregularidade, ou seja, da prática de algum ilícito que acarrete dano aos cofres públicos. Esse seria, portanto, o marco inicial para o exercício da pretensão condenatória do TCU, pelo qual se dá a 'apuração dos fatos, identificação dos responsáveis e quantificação do dano', ex vi do disposto no art. 8º da Lei 8.443/1992.
19. Há que se reconhecer, contudo, a suspensão do curso do prazo prescricional sempre que momentaneamente obstado o prosseguimento no exercício da pretensão por razão unicamente imputável ao responsável, a exemplo da submissão extemporânea de elementos adicionais. Uma vez obstada, temporariamente, a pretensão, não deve ter curso a prescrição, por necessária simetria, na medida em que a última constitui, justamente, o prazo legal de exercício da primeira.
20. O referido entendimento é extraído do item 9.1.5 do Acórdão 1441/2016-TCU-Plenário:
9.1. deixar assente que:
 (...) 
9.1.5. haverá a suspensão da prescrição toda vez que o responsável apresentar elementos adicionais de defesa, ou mesmo quando forem necessárias diligências causadas por conta de algum fato novo trazido pelos jurisdicionados, não suficientemente documentado nas manifestações processuais, sendo que a paralisação da contagem do prazo ocorrerá no período compreendido entre a juntada dos elementos adicionais de defesa ou da peça contendo o fato novo e a análise dos referidos elementos ou da resposta da diligência, nos termos do art. 160, §2º, do Regimento Interno;
 (grifo nosso) 
21. Raciocínio semelhante se aplica às hipóteses em que o exercício da pretensão de ressarcimento restar intencionalmente obstaculizado em virtude de conduta fraudulenta dos responsáveis, dissimuladora da irregularidade ensejadora do dano ao erário, com fins a lhes assegurar a impunidade e a retenção de eventuais vantagens ilícitas. Nesses casos, admitir o curso da prescrição desde a ocorrência da irregularidade lhes permitiria beneficiarem-se da própria conduta fraudulenta, da própria torpeza, de forma incompatível com a boa-fé objetiva.
22. Ainda que a lei seja omissa quanto a tal hipótese impeditiva da prescrição, ela decorre da própria lógica da prescrição e do ditame da boa-fé objetiva que, como princípio geral de direito, presta-se à colmatação de lacunas, nos termos do art. 4º da Lei de Introdução às Normas do Direito Brasileiro (LINDB) .
23. Orientações semelhantes são identificadas na jurisprudência do STJ:
 (...) 5. Outro relevante e grave aspecto a ser destacado é a intenção deliberada do Sr. Hélio Viana Freitas em obstar a realização de sua citação, como atestado pelo meirinho, em 9.7.2009. Ao argumentar a existência de prescrição, quando se escondeu intencionalmente e só compareceu aos autos em virtude da realização de penhora on-line nas suas contas correntes, denota propósito de 'beneficiar-se com a própria torpeza'. Tal conduta não encontra amparo jurídico e não pode ser chancelada pelo Poder Judiciário. Precedentes: AgInt nos EDcl no AREsp 1.013.829/RJ, Rel. Min. Marco Aurélio Bellizze, Terceira Turma, DJe 14.8.2018; REsp 1.740.260/RS, Rel. Min. Ricardo Villas Bôas Cuevas, Terceira Turma, DJe 29.6.2018; AgRg no REsp 1.398.155/RN, Rel. Min. Benedito Gonçalves, Primeira Turma, DJe 28.9.2015; REsp 1.366.694/MG, Rel. Min. Mauro Campbell Marques, Segunda Turma, DJe 17.4.2013.
 (...) 
 (REsp 1770249/RJ, Rel. Ministro HERMAN BENJAMIN, SEGUNDA TURMA, julgado em 8/11/2018, DJe 19/11/2018) (grifos nossos) 
ADMINISTRATIVO. CONTRATO. INADIMPLÊNCIA. ANTECIPAÇÃO DO VENCIMENTO. PRAZO DE PRESCRIÇÃO. MANUTENÇÃO DO TERMO INICIAL.
1. Trata-se de ação monitória referente ao contrato de abertura de crédito para financiamento estudantil em que a origem afastou a prescrição reconhecida pelo juízo de primeiro grau.
2. Esta Corte pacificou seu entendimento no sentido de que, mesmo diante do vencimento antecipado da dívida, subsiste inalterado o termo inicial do prazo de prescrição - no caso, o dia do vencimento da última parcela, 10.2.2008. Precedentes.
3. Note-se, ainda, que a ninguém é admitido valer-se da própria torpeza. Ora, entender em favor da antecipação do prazo em questão beneficiaria o próprio devedor que criou o óbice para o recebimento do crédito.
4. Recurso especial não provido.
 (REsp 1247168/RS, Rel. Ministro MAURO CAMPBELL MARQUES, SEGUNDA TURMA, julgado em 17/5/2011, DJe 30/5/2011) (grifos nossos) 
24. A circunstância impeditiva da prescrição de que aqui se cogita guarda coerência, ainda, com a teoria da actio nata, em sua feição subjetiva, sob a qual não há se falar em inércia daquele a quem caberia exercer a ação sem que ele detenha condições de saber do próprio ato irregular. Segundo a teoria, é a partir da efetiva ciência da violação da ordem jurídica que exsurge a pretensão e, por corolário, a fluência do prazo para o seu regular exercício, haja vista que, repise-se, não se tem por razoável exigir do titular da pretensão o seu devido exercício antes mesmo de que tenha ciência sobre o fato irregular ou seus efeitos (no caso, o dano ao erário) . Nessa linha é o seguinte julgado do STJ:
PROCESSUAL CIVIL E ADMINISTRATIVO. RECURSO ESPECIAL. APREENSÃO DE VEÍCULO REVERTIDA JUDICIALMENTE. DANOS EMERGENTES. PRESCRIÇÃO. TERMO INICIAL. PRINCÍPIO DA ACTIO NATA. (...) 
1. O curso do prazo prescricional do direito de reclamar inicia-se somente quando o titular do direito subjetivo violado passa a conhecer o fato e a extensão de suas consequências, conforme o princípio da actio nata. (...) .
 (...) 
 (REsp 1257387/RS, Rel. Ministra ELIANA CALMON, SEGUNDA TURMA, julgado em 5/9/2013, DJe 17/9/2013 - grifos nossos) 
25. Registre-se que a adoção da teoria da actio nata, em sua subjetiva acepção, é medida que, para além de juridicamente razoável - vez que permite à prescrição operar, de fato, como instrumental garantidor da ordem e segurança jurídicas, em vez de favorecer unicamente ao interesse privado do agente dissimulador - desvela-se imprescindível aos casos em que se apuram danos decorrentes de ilícitos de maior complexidade, que, pela própria natureza de que se revestem, não têm percepção prontamente evidenciadas e, portanto, são impassíveis de ciência imediata pelos órgãos de controle da gestão pública.
26. Não estamos a olvidar que, ao se considerar como termo inicial da prescrição o momento em que o detentor da legítima pretensão obtém (ou poderia obter) a inequívoca ciência do ato irregular, poderá haver situações em que o início do prazo prescricional remanesça suspenso por prazo demasiadamente longo, o que poderia culminar em indesejável prejuízo ao devido processo legal. Para situações tais, caberia ao Tribunal avaliar, como já faz atual e rotineiramente, se o desproporcional lapso desde a prática da irregularidade ensejadora de dano tem o condão de prejudicar o contraditório e a ampla defesa, a exemplo do que preconiza o inciso II do art. 6º da Instrução Normativa TCU 71/2012.
27. Ressalvamos, ainda, a hipótese em que, a despeito do decurso do prazo prescricional, verificam-se indicativos de ato doloso de improbidade administrativa tipificado na Lei 8.429/1992 como causa de dano ao erário, o que, em tese, revestiria a pretensão ressarcitória de imprescritibilidade. Ainda que não caiba ao TCU a capitulação formal da conduta sob tal categoria jurídica, não há impedimento a que o Tribunal prossiga no desempenho de sua atividade fiscalizatória, se assim justificarem a materialidade e a relevância do fato, valendo-se de sua expertise na apuração do dano de modo a, inclusive, subsidiar eventual atuação em juízo do Ministério Público comum ou da própria pessoa jurídica de direito público lesada - conforme legitimidade que lhes atribui o art. 17 da Lei 8.429/1992 -, com fins à persecução do ressarcimento ao erário.
28. Em vista dos parâmetros acima apontados e considerando que o prazo inicial para contagem do prazo prescricional ocorreu em 25/1/2010 (data de apresentação da prestação de contas - peça 8) , verifica-se, em face do decurso de prazo superior a dez anos - encerrado em 25/1/2020, sem interrupção do curso da prescrição -, a ocorrência da prescrição da pretensão do ressarcimento ao erário.
29. Considerando a prescrição e o fato de que o débito atualizado é inferior ao limite mínimo de R$ 100.000,00 e, ainda, considerando que não ocorreu a citação de responsáveis, este membro do Ministério Público reitera sua concordância parcial com a SecexTCE, no sentido de o Tribunal arquivar o presente processo, com fulcro no art. 213 do Regimento Interno/TCU, mas sem se exigir dos possíveis responsáveis a continuidade da obrigação do pagamento do débito, eis que operada, in casu, a prescrição.
30. Em face da especial relevância da matéria atinente à prescrição da pretensão ressarcitória, com repercussão sobre um número bastante significativo de processos, urge definição plenária da Corte de Contas, considerando o disposto no art. 16, inciso V, do Regimento Interno/TCU, a respeito não só da incorporação da tese da prescrição da pretensão de ressarcimento ao erário, mas, também, no que tange ao regime a que se submete a prescrição no controle externo, observados os parâmetros legislativos existentes.
31. Não obstante a urgência para definição do tema, este membro do Ministério Público de Contas da União considera prudente que o TCU, em virtude da pendência de apreciação dos embargos de declaração opostos pela AGU contra o julgamento proferido pelo STF no RE 636.886 - no qual houve, inclusive, pedido de modulação de efeitos -, aguarde a definição da Corte Suprema sobre a questão da pretensão de ressarcimento ao erário.
32. Mesmo sem a garantia de que a futura decisão nos aclaratórios abrangerá a prescrição na fase de conhecimento (no processo de controle externo, in casu) , por extrapolar os limites do caso concreto objeto do RE 636.886 (atinente à fase de execução de título executivo extrajudicial oriundo de decisão de Tribunal de Contas) , a sugestão adiante consignada é a de que a análise da presente TCE seja sobrestada até que o STF aprecie os mencionados embargos de declaração. Evita-se, assim, que decisões da Corte de Contas venham a ser impugnadas perante o Poder Judiciário, movimentando desnecessariamente a máquina pública.
33. E, uma vez proferida a decisão do STF, e conhecidos seus termos, este membro do Ministério Público de Contas da União sugere - ressalvada a possibilidade de uma definição jurisprudencial anterior - seja a matéria atinente à prescrição da pretensão ressarcitória submetida à apreciação do Plenário da Corte de Contas, com vistas a que se fixe entendimento sobre a questão de direito, a teor do art. 16, inciso V, do Regimento Interno/TCU, retomando-se, em seguida, a análise destas contas especiais.
34. Diante do exposto, este representante do Ministério Público de Contas da União, em parcial concordância com a proposta formulada pela unidade técnica (peças 58-60) , manifesta-se pela adoção das seguintes providências:
i) sobrestar o exame desta TCE, nos termos do art. 47 da Resolução TCU 259/2014, diante da pendência da apreciação, pelo Supremo Tribunal Federal, dos embargos de declaração opostos pela Advocacia-Geral da União contra a decisão proferida em 17/4/2020 no julgamento do Recurso Extraordinário (RE) 636.886; e 
ii) uma vez proferida a decisão do STF, e conhecidos os seus termos, encaminhar este processo ao Plenário, com vistas a que se fixe entendimento sobre a questão de direito relacionada à prescrição da pretensão de ressarcimento ao erário - se já não houver feito -, com fundamento no art. 16, inciso V, do Regimento Interno/TCU, retomando-se, em seguida, a apreciação desta TCE.
35. Caso o relator não acolha a proposta supra, este membro do Parquet sugere arquivar o presente processo, com fulcro no art. 213 do Regimento Interno/TCU, mas sem se exigir dos possíveis responsáveis a continuidade da obrigação do pagamento do débito, eis que operada, in casu, a prescrição."
É o Relatório.

não há.

Procurador Rodrigo Medeiros de Lima.

TOMADA DE CONTAS ESPECIAL. NÃO COMPROVAÇÃO DA BOA E REGULAR GESTÃO DOS RECURSOS FEDERAIS REPASSADOS. DÉBITO INFERIOR AO LIMITE DE ALÇADA FIXADO PELO ART. 6º, INCISO I, DA IN TCU N.º 71, DE 2016, COM A ALTERAÇÃO DADA PELA IN TCU N.º 76, DE 2016. AUSÊNCIA DE CITAÇÃO DOS RESPONSÁVEIS SOLIDÁRIOS. ARQUIVAMENTO DO FEITO SEM O CANCELAMENTO DO DÉBITO. COMUNICAÇÃO.

TOMADA DE CONTAS ESPECIAL (TCE)

Secretaria de Controle Externo de Tomada de Contas Especial (Secex-TCE).

Trata-se de tomada de contas especial instaurada pelo Ministério do Turismo (MTur) em desfavor da Diálogos, além de Roseane Alves Rodrigues como dirigente dessa entidade, diante da não comprovação da boa e regular aplicação dos recursos federais transferidos por força do Convênio n.º 710706/2009 destinado à realização do projeto intitulado como "Cena Brasil" sob o valor original de R$ 112.000,00 pelo aporte de R$ 100.000,00 em recursos federais e R$ 12.000,00 em recursos da contrapartida, tendo a vigência do ajuste sido estipulada para o período de 18/11/2009 a 19/1/2010.
2.	Como visto, a partir do Relatório de Tomada de Contas Especial n.º 331/2019 (Peça 50) , o tomador de contas assinalou a responsabilidade em desfavor da Diálogos, além de Roseane Alves Rodrigues, pelo dano ao erário sob o valor original de R$ 100.000,00 em função da falta de comprovação da boa e regular aplicação dos recursos federais repassados.
3.	Por conseguinte, no âmbito do TCU, a Secex-TCE anotou que, por meio da Nota Técnica de Análise n.º 41/2011 (Peça 23) , o MTur teria analisado a documentação sobre a prestação de contas e concluído pela insuficiência dessa documentação, tendo, assim, pugnado pela diligência junto à entidade convenente.
4.	Por esse prisma, a Secex-TCE informou que, no despacho à Peça 31, a área técnica do MTur teria recomendado a parcial aprovação do plano de trabalho em conformidade com a Nota Técnica de Análise n.º 380/2010 (Peça 22) , tendo solicitado, contudo, a devolução de R$ 56.882,00 diante da ausência de comprovação sobre alguns itens de despesa descritos na Nota Técnica de Análise n.º 41/2011 (toldos, gerador e banheiros químicos, ônibus e vans utilizados nos traslados, equipes de coordenação e de produção executiva dos shows) .
5.	A Secex-TCE anotou, todavia, que, após os devidos ajustes, o débito teria atingido o valor histórico de R$ 50.633,88, em 29/12/2009, estando em patamar inferior, então, ao limite estabelecido em R$ 100.000,00 pela IN TCU n.º 71, de 2012, com a alteração dada pela de IN TCU n.º 76, de 2016, como valor de alçada fixado para a instauração da TCE, ao verificar, ainda, que não teria ocorrido a válida citação das responsáveis neste processo.
6.	Por conseguinte, após a análise final do feito, a unidade técnica propôs o arquivamento da presente tomada de contas especial, nos termos dos arts. 6º, I, 7º, III, e 19 da IN TCU n.º 71, de 2012, e do art. 213 do RITCU, sem o julgamento de mérito, deixando de promover, contudo, o cancelamento do débito em função de as responsáveis continuarem obrigadas ao pagamento da dívida para lhes ser legalmente dada a eventual quitação.
7.	O Parquet especial divergiu parcialmente, contudo, da aludida proposta da unidade técnica, tendo sugerido, para tanto, o suposto sobrestamento desta TCE, nos termos do art. 47 da Resolução TCU n.º 259, de 2014, diante da eventual pendência na apreciação dos embargos de declaração opostos pela AGU contra a decisão proferida pelo STF, em 17/4/2020, no julgamento do RE 636.886, sem prejuízo, alternativamente, de o TCU arquivar o presente processo, nos termos do art. 213 do RITCU, deixando aí, porém, de condená-las ao pagamento do correspondente débito em função da cogitada prescrição da pretensão de ressarcimento ao erário.
8.	O TCU deve incorporar, contudo, o parecer da unidade técnica a estas razões de decidir.
9.	Bem se vê que, estando o referido débito em montante inferior ao valor de alçada fixado pela IN TCU n.º 71, de 2012, com a redação dada pela IN TCU n.º 76, de 2016, o Tribunal pode determinar o arquivamento deste processo, nos termos do art. 93 da Lei n.º 8.443, de 1992, sem o cancelamento do débito, ficando as devedoras obrigadas legalmente, todavia, ao pagamento da dívida para obterem a eventual quitação, até porque não teria ocorrido a cogitada prescrição da pretensão de ressarcimento ao erário.
10.	Diante, portanto, dos elementos de convicção até aqui obtidos neste processo, o TCU pode promover o arquivamento do presente processo, sem o cancelamento do débito sob o valor original de R$ 50.633,88, em 29/12/2009, ficando a Diálogos, com Roseane Alves Rodrigues, obrigadas ao pagamento da dívida para obterem a eventual quitação.
Ante o exposto, voto pela prolação do Acórdão ora submetido a este Colegiado.
TCU, Sala das Sessões, em 24 de maio de 2022.
Ministro-Substituto ANDRÉ LUÍS DE CARVALHO 
Relator